臺灣高等法院臺中分院交通事件裁定　　100年度交抗字第211號
抗 告 人即
原處分機關　交通部公路總局臺中區監理所
原 異議 人
即受處分人　潘應清
上列抗告人因受處分人違反道路交通管理處罰條例案件，不服臺
灣臺中地方法院中華民國100年1月31日所為裁定（100年度交聲
字第7號），提起抗告，本院裁定如下：
    主  文
抗告駁回。
    理  由
一、抗告意旨略以：受處分人潘應清酒後駕車之行為，既經檢察
    官為緩起訴處分，並命令受處分人向財團法人博幼社會福利
    基金會支付緩起訴處分金新臺幣（下同）3萬元，及接受法
    治教育1場次，惟受處分人被查獲當時酒精濃度達每公升0.8
    1毫克，依道路交通管理處罰條例第35條第1項第1款規定應
    處罰鍰4萬9500元，而其所支付之緩起訴處分金僅為3萬元，
    原處分機關仍得裁處差額1萬9500元，為符合公平正義原則
    ，請撤銷原裁定，另為適當之裁定等語。
二、按汽車駕駛人，駕駛汽車經測試檢定有酒精濃度超過規定標
    準之情形者，處新臺幣1萬5000元以上6萬元以下罰鍰，當場
    移置保管該汽車及吊扣其駕駛執照1年，並應接受道路交通
    安全講習，道路交通管理處罰條例第35條第1項第1款、第24
    條第1項第2款分別定有明文。又汽車駕駛人違反上開條例之
    規定，應受吊扣駕駛執照處分，於汽車駕駛人係無駕駛執照
    駕車者，在所規定最長吊扣期間內，不得考領駕駛執照，同
    條例第67條第6項亦定有明文。再依自95年2月5日起生效施
    行之行政罰法第26條第1項之規定：「一行為同時觸犯刑事
    法律及違反行政法上義務規定者，依刑事法律處罰之。但其
    行為應處以其他種類行政罰或得沒入之物而未經法院宣告沒
    收者，亦得裁處之。」，此乃一行為同時造成刑罰法律與行
    政秩序罰規定發生競合適用之關係時，基於「一事不二罰」
    之法理，經由立法程序確立應以刑罰優先為原則，避免行為
    人承受過度且重複之處罰，此觀該條立法理由明確揭示：「
    一行為同時觸犯刑事法律及違反行政法上義務規定時，由於
    刑罰與行政罰同屬對不法行為之制裁，而刑罰之懲罰作用較
    強，故依刑事法律處罰，即足資警惕時，實無一事二罰再處
    行政罰之必要，且刑事法律處罰，由法院依法定程序為之，
    較符合正當法律程序，應予優先適用。但罰鍰以外之沒入或
    其他種類行政罰，因兼具維護公共秩序之作用，為達行政目
    的，行政機關仍得併予裁處，故為第一項但書規定。」，其
    理益明。是以前揭行政罰法之刑事法律處罰優先且不再處以
    行政秩序罰之目的，既係因為行為人已接受刑罰而足資警惕
    ，且已發生懲罰之作用，即無使行為人陷於雙重處罰之不利
    益，則關於刑事法律處罰之範圍自應採取實質認定，凡刑事
    實體法或程序法中所規定客觀上剝奪行為人生命、自由、財
    產權利，主觀上亦因制裁之嚴厲性、痛苦性，其強度足以造
    成心理強制而間接達成矯正教化目的之處遇手段，皆應納入
    其中，而不以形式上符合刑法第32條至第34條所定主刑及從
    刑種類者為限，始與前揭法律規範之意旨相符。
三、本院查：本件受處分人潘應清於98年10月18日16時56分許，
    駕駛其所有之車牌號碼6783-UB號自用一般小客車，在國道
    三號北上182.2公里處，因「酒後駕車（酒測值0.81MG/L）
    」之違規，經內政部警政署國道公路警察局第七警察隊大甲
    分隊員警依違反道路交通管理處罰條例第35條第1項第1款舉
    發等情，有舉發違反道路交通管理事件通知單1份在卷可稽
    ，且為受處分人所不爭執，是受處分人飲用酒類後，吐氣所
    含酒精濃度超過標準，而仍駕駛前開自小客車之違規事實，
    足以認定。而受處分人於上開時、地酒醉駕車之同一事實，
    因另犯刑法第185條之3之公共危險罪責，經臺灣臺中地方法
    院檢察署檢察官以98年度速偵字第3727號為緩起訴處分，緩
    起訴期間為1年，並應向檢察官指定之財團法人博幼社會福
    利基金會支付3萬元之金額，另應於緩起訴期間起算日起，
    至緩起訴屆滿前2個月止，參加該署觀護人室所舉辦之法治
    教育1場次，受處分人已向財團法人博幼社會福利基金會上
    開支付3萬元完畢，並遵期參加法治教育1場次在案，上開緩
    起訴處分並已期滿未經撤銷而告確定，有緩起訴處分書、執
    行緩起訴處分命令通知書、財團法人博幼社會福利基金會緩
    起訴處分金收據影本及臺灣高等法院被告前案紀錄表各1份
    在卷可佐。而該「受處分人向社團法人博幼社會福利基金會
    支付款項及參加1場次法治教育」，雖非刑法所定之刑罰，
    然其實已對異議人名譽、心理、自由及財產等產生相當制約
    ，應可認實質該當行政罰第26條第1項所指「依刑事法律」
    之處罰。另道路交通管理處罰條例第35條第8項固定有汽車
    駕駛人經裁判確定處以罰金低於該條例第92條所訂最低罰鍰
    基準規定者，應依該條例裁決繳納不足最低罰鍰部分之規定
    ；惟本件檢察官所為緩起訴處分之條件，除公益捐以外，尚
    另命受處分人參加1場次之法治教育，於此情況下，應認已
    非純屬道路交通管理處罰條例第35條第8項所定處以「罰金
    」之情形，性質上已有不同，因無法對受處分人公允計算其
    差額，而無所謂差額可言，並無適用該條項之可能。又原處
    分機關依道路交通管理處罰條例第35條第1項第1款、第67條
    第6項及第24條第1項第2款規定，另裁處受處分人於1年內不
    得考領駕駛執照及施以道安講習部分，均屬裁罰性之不利處
    分，為維護交通安全，促使駕駛人於飲酒後能知所警惕，實
    有教導駕駛人了解交通規則並加強其遵循之必要，故依行政
    罰法第26條第1項但書之規定，仍得裁處之，且原處分關於1
    年內不得考領駕駛執照及施以道安講習之裁處內容，雖未據
    受處分人聲明異議，然此部分係原處分機關基於前開單一交
    通違規行為所為處分之一部，受處分人並已對其中罰鍰部分
    表明不服之旨，自應認受處分人已對該案之處分全部聲明不
    服而應併予審究（臺灣高等法院暨所屬法院98年法律座談會
    刑事類提案第23號研討結果意旨參照）。從而，原審裁定以
    上開緩起訴處分命令受處分人所為之公益捐款及參加法治教
    育（受處分人參加法治教育期間無從從事勞動或其他工作，
    自對於其財產產生不利之影響），確對被告財產、自由產生
    不利之結果，此結果之所生，亦係出於同一酒後駕車之行為
    ，評價上已產生實質刑罰之效果，其所繳納之公益捐款、參
    加法治教育等內容，換算為同等金錢給付，亦已相近於原處
    分機關所裁處之罰鍰，何況受處分人尚須按時參加法治教育
    ，乃原處分機關就此範圍，實無再另處以罰鍰之必要，因認
    受處分人此部分之異議，為有理由，且認本件酒後駕車為一
    個違規行為，罰鍰、禁考處分及施以道路交通安全講習部分
    無從區分，乃將原處分撤銷並裁定受處分人「潘應清汽車駕
    駛人，駕駛汽車經測試檢定酒精濃度超過規定標準，一年內
    不得考領駕駛執照，並應參加道路交通安全講習。」，核無
    不合。抗告人疏未注意本件受處分人之刑事緩起訴處分附帶
    條件，與道路交通管理處罰條例第35條第8項所定之要件，
    並非相合，而執前詞提起抗告，基上說明，本件抗告為無理
    由，應予駁回。
據上論斷，應依道路交通事件處理辦法第25條，刑事訴訟法第41
2條，裁定如主文。
中    華    民    國   100    年    3     月    31    日
            刑事第八庭  審判長法  官  羅  得  村
                              法  官  劉  榮  服
                              法  官  李  雅  俐
上列正本證明與原本無異。
不得再抗告。
                              書記官  李  妍  嬅
中    華    民    國   100    年    3     月    31    日